臺灣士林地方法院刑事判決　　　　　　　 95年度易字第778號
公　訴　人　臺灣士林地方法院檢察署檢察官
被　　　告　甲○○
上列被告因詐欺案件，經檢察官提起公訴（95年度偵字第3961號
），及函請併案審理（95年度偵字第11163 號），本院判決如下
：
    主  文
甲○○連續幫助犯詐欺取財罪，處有期徒刑伍月，如易科罰金以
銀元佰元即新台幣玖佰元折算壹日。
    事  實
一甲○○於民國93年7 月間，見中國時報及自由時報刊登收購存
  摺帳戶之廣告，其雖明知一般人均得向金融機構申請帳戶使用
  ，無須借用他人帳戶始得處理金錢事務，且無故取得他人金融
  帳戶使用之行徑常與財產犯罪有關，另不自行申辦帳戶使用反
  而出價收買他人存摺之人，可能係遂行不法所有意圖用以詐騙
  他人財物，卻因缺錢花用，仍以縱若有人持以犯罪亦無違背其
  本意之不確定故意，而基於幫助不特定人向他人詐取財物之概
  括犯意，為：
  (一)於93年7 月27日，至設於臺北市○○○路之中國信託商業銀
    行股份有限公司（下稱中國信託）南京東路分行，開設帳號
    000000000000號帳戶後，旋在臺北市○○○路○ 段與酒泉街
    口，將該帳戶存摺、密碼、提款卡以新臺幣（下同）3,000
    元之代價售予李雲龍（另由臺灣臺中地方法院審理），李雲
    龍再轉售予林建文、廖孟祥及江瑞郎等人（林建文另由臺灣
    臺中地方法院檢察署檢察官偵查，另2 人則另由臺灣臺中地
    方法院審理）所組成之詐欺集團。該詐欺集團成員於蒐購甲○○帳戶後，即於93年8 月1 日及同年月7 日某時，訛以聯
    合信用卡中心名義，分別發送內容為：貴客戶在ＸＸＸ（指
    某特約商店）刷卡消費ＸＸ元，金額無誤不必理會此訊息，
    如有問題請速洽00-00000000 或00-00000000 之簡訊至戊○○、乙○○及丁○○之行動電話（戊○○於93年8 月1 日接
    獲上述內容不實之簡訊，乙○○及丁○○則均於同年月7 日
    接獲），戊○○、乙○○及丁○○因未為簡訊內容之消費，
    不疑有他，而分別依指示撥打電話，並依與其等通電話者之
    指示，持提款卡至提款機前，詐欺集團之成員並向其等佯稱
    若依其指示操作提款機，即可修改安全碼，戊○○、乙○○
    及丁○○因不諳提款機之操作而陷於錯誤，依指示操作提款
    機，並輸入轉帳號碼，分別將其帳戶內所有之150,053 元（
    分別為戊○○萬泰商業銀行、大眾商業銀行及高雄農民銀行
    帳戶內之99,869元、34,725元及15,459元，合計150,053 元
    ，起訴書誤為150,049 元）、54,916元（乙○○部分）及
    2,959 元（丁○○部分共遭詐騙110,841 元，其餘遭騙款項
    匯入之人頭帳戶，由檢察官另行偵辦中）轉帳至甲○○上開
    中國信託南京東路分行帳戶內。上開匯款旋即遭人提領一空
    ，嗣經戊○○、乙○○及丁○○發覺有異，而報警處理，始
    查悉上情。
  (二)甲○○於93年8 月18日偕丙○○（由檢察官另行起訴）至設
    於臺北市○○○路301 號之合作金庫延平分行，由丙○○開
    設0000000000000 號帳戶後，丙○○即於該日在臺北市○○○路○段 ，將該帳戶密碼、提款卡以4,000 元之代價交由甲○○售予李雲龍，李雲龍再轉售予前揭林建文、廖孟祥及江
    瑞郎等人所組成之詐欺集團。該詐欺集團成員於蒐購丙○○
    帳戶後，即於93年9 月7 日發送信用卡遭盜刷，請電00-000
    00000 聯絡等不實內容之簡訊至黃銀輝手機，黃銀輝不疑有
    他，而依指示撥打電話，並依與其等通電話者之指示，持其
    所有中華商業銀行之提款卡至設於臺北縣新莊市○○路○ 段
    15號之郵局提款機前，並因不諳提款機之操作，而陷於錯誤
    依詐欺集團成員之指示操作提款機，輸入轉帳號碼，將其帳
    戶內之65,744元轉帳至丙○○上開合作金庫延平分行帳戶內
    ，上開匯款旋即遭人提領一空。黃銀輝驚覺有異，而報警處
    理，後丙○○於93年9 月15日上午10時15分至合作金庫延平
    分行辦理上開帳戶存摺及提款卡掛失事宜，因其前述帳戶已
    列為警示帳戶，遂由該分行行員報警查獲丙○○，經丙○○
    供述，始查悉上情。
二案經臺灣臺中地方法院檢察署檢察官自動檢舉呈請臺灣高等法
  院檢察署檢察長令轉及雲林縣警察局北港分局報告臺灣臺北地
  方法院檢察署檢察官轉呈臺灣高等法院檢察署檢察長令轉臺灣
  士林地方法院檢察署檢察官偵查起訴暨函請併案審理。
    理  由
一訊據被告甲○○，就前述事實欄一(一)之幫助詐欺之犯行自白不
  諱，惟矢口否認上揭事實欄一(二)之犯行，辯稱：雖有幫丙○○
  向銀行辦理現金卡及信用卡，然絕無要丙○○申請前開合作金
  庫延平分行帳戶，亦無將丙○○上開帳戶之提款卡及密碼售予
  他人云云，經查：
  (一)被告自白部分（即事實欄一(一)之犯行）：
    上揭事實欄一(一)之犯罪事實，業據被告迭於本院調查及審理
    中自白不諱，核與證人即被害人乙○○、丁○○於警詢及戊○○於警詢及檢察官訊問時具結之證詞相符，且與證人即詐
    欺集團成員廖孟祥、江瑞郎警詢及檢察官訊問時具結之證詞
    相符（查證人戊○○、乙○○、丁○○、廖孟祥、江瑞郎於
    警詢所為之證詞，固屬被告以外之人於審判外之陳述，惟檢
    察官、被告均未對證據能力聲明異議，本院審酌有關之警詢
    筆錄內容，認製作情形應無不當，依刑事訴訟法第159 條之
    5 第2 項規定，認具證據能力），復有中國信託93年11月8
    日中信銀作業00000000000 號函檢送之被告上開中國信託南
    京東路分行帳戶開戶資料及交易明細、中國信託南京東路分
    行帳戶歷史交易查詢、中國信託93年9 月21日中信銀南京東
    字第93020020073 號函檢送之對帳單、被害人戊○○、丁○○之匯款單據在卷足稽（見第18059 偵卷(二)第32～33頁、第
    50 ～51 頁、第72頁、第21頁、第117 頁、第10348 號偵卷
    第23 ～26 頁），而詐欺集團成員廖孟祥、江瑞郎之犯行，
    經臺灣臺中地方法院檢察署檢察官偵查後起訴乙情，則有該
    署93 年 度偵字第18059 號起訴書影本在卷可參（參第
    18059 偵卷(二)第125 ～129 頁），堪認被告此部分之自白與
    事實相符，堪以認定。另戊○○遭詐騙之款項共計150,053
    元，此觀前述被告中國信託南京東路分行前開帳戶之對帳單
    至明，起訴書誤為15 0,049元，應予更正，至證人戊○○於
    警詢稱遭詐騙150,08 0元，於偵查中稱被騙13萬餘元，應係
    未核對資料，憑記憶陳述約略被騙之款項，其此部分之陳述
    難認與事實相符，附此敘明。
  (二)被告否認部分（即事實欄一(二)之犯行）：
    查被告要丙○○至合作金庫延平分行開設帳戶，丙○○即於
    93年8 月18日向該行申請開設帳號0000000000000 號之帳戶
    ，丙○○於開戶當日即在臺北市○○○路○ 段，將所開設合
    作金庫延平分行帳戶之密碼、提款卡交予被告，被告再交予
    一男子，並交付丙○○4,000 元。而黃銀輝於93年9 月7 日
    接獲其信用卡遭盜用之簡訊，即撥打該簡訊所示之電話，並
    依與其通電話者之指示，持其所有中華商業銀行之提款卡至
    設於臺北縣新莊市○○路○ 段15號之郵局提款機前，操作提
    款機，致其帳戶內之65,744元轉帳至丙○○上開合作金庫延
    平分行帳戶內等情，業據證人黃銀輝於警詢暨證人丙○○於
    檢察官訊問及本院審理時結證綦詳（見第4669偵卷(二)第86
    ～87頁、上開偵卷卷(一)第31頁及本院95年12月5 日庭訊筆錄
    ；證人黃銀輝於警詢所為之證詞，固屬被告以外之人於審判
    外之陳述，惟檢察官、被告均未對證據能力聲明異議，本院
    審酌有關之警詢筆錄內容，認製作情形應無不當，依刑事訴
    訟法第159 條之5 第2 項規定，認具證據能力），並有黃銀
    輝匯款之交易明細表、合作金庫存摺存款綜合約定書、交易
    明細表、丙○○合作金庫延平分行帳戶存摺影本等在卷可稽
    （參第4669偵卷(一)第32頁、第68～86頁、第34頁），堪可認
    定。雖被告辯稱：未要丙○○開立合作金庫延平分行帳戶，
    亦未收受該帳戶提款卡等物，且無將該帳戶之提款卡交予他
    人云云，然查被告因幫丙○○辦理信用卡而認識丙○○，彼
    此間並無糾紛等情，已據被告陳明在卷，衡情丙○○應無誣
    陷被告之虞，且丙○○之犯行，並不會因供出被告而受寬典
    ，由此更足見丙○○無構陷被告之動機，再查被告本有販賣
    帳戶資料之行為，是其幫丙○○與收購帳戶者仲介買賣帳戶
    資料之事，亦不違事理，從而丙○○上揭證述，足認與事實
    相符。
二按金融存款帳戶，事關存戶個人財產權益之保障，與存戶之印
  鑑章、提款卡結合，其專屬性、私密性更形提高，除非本人或
  與本人具密切之關係者，難認有何理由可自由流通使用該存摺
  、印章、提款卡，一般人亦均有應妥為保管存摺、印鑑章、提
  款卡，以防止被他人冒用之認識，縱有特殊情況偶有將存摺、
  印鑑章、提款卡交付他人之需，亦必深入瞭解其用途後再行提
  供以使用，恆係吾人日常生活經驗與事理；且金融帳戶為個人
  理財之工具，申請開設金融帳戶並無任何特殊之限制，一般民
  眾皆可以存入最低開戶金額之方式申請開戶，一個人可以在不
  同之金融機構申請多數之存款帳戶使用，並無何困難，此乃眾
  所週知之事實，則依一般人之社會生活經驗，苟見非親非故之
  人不以自己名義申請開戶，反而以出價蒐購或租用之方式向他
  人蒐集金融機構帳戶供己使用，衡情當知悉蒐集金融帳戶者，
  係將所蒐集之帳戶用於從事財產犯罪。況觀諸現今社會上，詐
  騙者蒐購人頭帳戶，持以作為信貸、手機簡訊詐欺之事，常有
  所聞，出賣或出借帳戶予非親非故之人，受讓人係為從事財產
  犯罪，已屬人盡皆知之事，本件被告明知存摺、提款卡、密碼
  等有關個人財產、身分之物品，將淪落於不明人士手中，極易
  被利用為與財產有關之犯罪工具，竟願以不相當之3,000 元或
  4,000 元對價，將其及丙○○之存摺等物交付予與其於身分上
  不具密切關係之人，顯然對於該帳戶將作為不法使用，有所認
  知，是雖卷內事證並無積極證據證明被告知悉實施詐欺者將如
  何犯罪，而無法於本件認定被告有實施詐欺犯行之共同犯意聯
  絡，但被告既對金融帳戶交付他人使用，可能遭持以從事財產
  犯罪有所認知，其有幫助他人犯詐欺罪之不確定犯罪故意甚明
  。
三本件事證明確，被告犯行洵堪認定，應依法論科。
四論罪科刑部分：
  (一)新舊法比較
  1.按被告行為後，刑法於94年2 月2 日修正公布，95年7 月1
    日施行，而刑法施行法亦於95年6 月14日增訂第1 條之1。
    修正後刑法第2 條第1 項規定：「行為後法律有變更者，適
    用行為時之法律。但行為後之法律有利於行為人者，適用最
    有利於行為人之法律。」，係規範行為後法律變更所生新舊
    法律比較適用之準據法，於新法施行後，應適用修正後刑法
    第2 條第1 項之規定，為「從舊從輕」之比較（此條項規定
    ，僅係新、舊法之比較適用之宣示性指導原則，並非實體刑
    罰法律，自不生行為後法律變更之比較適用問題）。且比較
    時應就罪刑有關之共犯、未遂犯、想像競合犯、牽連犯、連
    續犯、結合犯，以及累犯加重、自首減輕暨其他法定加減原
    因（如身分加減）與加減例等一切情形，綜其全部罪刑之結
    果而為比較（最高法院95年第8 次刑事庭會議決議參照）。
    又比較適用最有利於行為人之法律，應就罪刑有關之一切情
    形，比較其全部之結果，而為一體之適用，不應一部分適用
    新法，一部分適用舊法（最高法院29年上字第964 號判例意
    旨參照）。經查：
    被告行為後，刑法業已刪除舊刑法第56條連續犯之規定，
      此刪除雖非犯罪構成要件之變更，但顯已影響行為人刑罰
      之法律效果，自屬法律有變更，依新法第2 條第1 項規定
      ，比較新、舊法結果，仍應適用較有利於被告之行為時法
      律即舊法論以連續犯（最高法院95年第8 次刑事庭會議決
      議參照）。
    被告行為時，刑法分則編各罪所定罰金刑之貨幣單位原為
      銀元，修正前刑法第33條第5 款規定：「罰金：1 元（銀
      元）以上。」，而依罰金罰鍰提高標準條例規定，就72年
      6 月26日前修正之刑法部分條文罰金數額提高2 至10倍，
      其後修正者則不提高倍數，並依現行法規所定貨幣單位折
      算新臺幣條例規定，以銀元1 元折算新臺幣3 元；修正後
      刑法第33條第5 款規定：「罰金：新臺幣1,000 元以上，
      以百元計算之。」，刑法第33條第5 款所定罰金貨幣單位
      經修正為新臺幣後，刑法分則各罪所定罰金刑之貨幣單位
      亦應配合修正為新臺幣，為使刑法分則編各罪所定罰金之
      最高數額與刑法修正前趨於一致，乃增訂刑法施行法第1
      條之1 ：「中華民國94年1 月7 日刑法修正施行後，刑法
      分則編所定罰金之貨幣單位為新臺幣。94年1 月7 日刑法
      修正時，刑法分則編未修正之條文定有罰金者，自94年1
      月7 日刑法修正施行後，就其所定數額提高為30倍。但72
      年6 月26日至94年1 月7 日新增或修正之條文，就其所定
      數額提高為3 倍。」；從而，刑法分則編各罪所定罰金刑
      之最高數額，於上開規定修正後並無不同，惟修正後刑法
      第33條第5 款所定罰金刑最低數額，較之修正前提高，修
      正前刑法第33條第5 款規定為有利於被告。
    綜合上述各條文修正前、後之比較，揆諸前揭最高法院決
      議及修正後刑法第2 條第1 項規定之「從舊從輕」原則，
      被告所犯本案，以修正前刑法較有利於被告，應一體適用
      修正前刑法第56條、第33條第5 款之規定。
    再修正前刑法第30條規定：「幫助他人實行犯罪行為者，
      為幫助犯。雖他人不知幫助之情者，亦同。幫助犯之處罰
      ，得按正犯之刑減輕之。」，而修正後之刑法第30條則規
      定：「幫助他人犯罪者，為從犯。雖他人不知幫助之情者
      ，亦同。從犯之處罰，得按正犯之刑減輕之。」，觀諸修
      正前後幫助犯之規定，僅有文字之修正，無關成立幫助犯
      內容之實質之變更，非屬科刑規範事項之變更，自非法律
      之變更，應逕行適用修正後之規定，附此敘明。
    另修正刑法係自95年7 月1 日起施行，在此之前，刑法分
      則編有關罰金刑之貨幣單位係銀元；且依刑法分則編應處
      罰金者，應適用罰金罰鍰提高標準條例第1 條之規定；亦
      即應按各該具體條文制定或修正之時間先後，定其提高之
      倍數。惟被告行為後，刑法施行法增訂第1 條之1 ，於95
      年6 月14日經總統公布，並自同年7 月1 日起施行；該條
      規定：「中華民國94年1 月7 日刑法修正施行後，刑法分
      則編所定罰金之貨幣單位為新臺幣。94年1 月7 日刑法修
      正時，刑法分則編未修正之條文定有罰金者，自94年1 月
      7 日刑法修正施行後，就其所定數額提高為30倍。但72年
      6 月26日至94年1 月7 日新增或修正之條文，就其所定數
      額提高為3 倍」。亦即自95年7 月1 日起，刑法分則編所
      定罰金之貨幣單位，由原來之銀元改為新臺幣；且94年1
      月7 日刑法修正時，刑法分則編未修正之條文定有罰金者
      ，自95年7 月1 日起，有關罰金之數額提高為30倍。刑法
      第339 條第1 項之罪自24年7 月1 日施行後即未再修正，
      依增訂刑法施行法第1 條之1 之規定，其罰金以新台幣為
      單位，數額應提高30倍。此與增訂前之罰金以銀元為單位
      ，且適用罰金罰鍰提高標準條例第1 條前段之結果應提高
      10倍，而新台幣與銀元之比例為1 ：3 ，換算結果亦為30
      倍者，並無不同。亦即增訂刑法施行法第1 條之1 之意旨
      ，僅在使刑法規範之罰金刑之貨幣單位，一律改為新台幣
      ，並使增訂前後有關罰金刑提高之倍數一致，對被告而言
      ，並無有利、不利之比較適用之問題，且此增訂之規定應
      屬罰金罰鍰提高標準條例第1 條但書之情形，當無同條前
      段規定之適用，自應逕行適用刑法施行法第1 條之1 之規
      定，同予敘明。
    (二)按刑法上之幫助犯，係對於犯罪與正犯有共同之認識，而
      以幫助之意思，對於正犯資以助力，而未參與實施犯罪之
      行為者而言（最高法院75年度台上字第1509號、88年度台
      上字第1270號判決亦同此意旨）。是以，如未參與實施犯
      罪構成要件之行為，且係出於幫助之意思提供助力，即屬
      幫助犯，而非共同正犯。核被告所為，係犯刑法第30條第
      1 項、第339 條第1 項之幫助詐欺取財罪。核被告先後2
      次幫助詐欺之行為，時間緊接，所犯罪名相同，顯係出於
      概括犯意反覆為之，為連續犯，爰依修正前刑法第56條之
      規定以一罪論，並加重其刑。又被告係對正犯資以助力而
      未參與犯罪行為之實施，爰依刑法第30條第2 項減輕其刑
      。臺灣士林地方法院檢察署95年9 月13日函請本院併案審
      理之95年度偵字第11163 號案件（即事實欄一(二)之犯罪事
      實），經查該併案部分與本件公訴人起訴之事實有連續犯
      裁判上一罪關係，本院自得併予審理，附此敘明。
    (三)爰審酌被告提供帳戶資料予詐欺集團使用，所為已影響社
      會正常交易安全，增加被害人尋求救濟之困難，並使犯罪
      之追查趨於複雜，危害社會情節甚鉅及其犯罪之動機、目
      的、手段、生活狀況、智識程度暨犯罪後之態度等一切情
      狀，量處如主文所示之刑。又修正前刑法第41條第1 項前
      段規定：「犯最重本刑為5 年以下有期徒刑以下之刑之罪
      ，而受6 個月以下有期徒刑或拘役之宣告，因身體、教育
      、職業、家庭之關係或其他正當事由，執行顯有困難者，
      得以1 元以上3 元以下折算1 日，易科罰金。」，而被告
      行為時之易科罰金折算標準，依95年7 月1 日修正條文施
      行前罰金罰鍰提高標準條例第2 條前段之規定（該條業經
      總統於95年5 月17日公布刪除，並自95年7 月1 日失效）
      ，就其原定數額提高為100 倍折算1 日，則被告行為時之
      易科罰金折算標準，應以銀元100 元至300 元折算1 日，
      經折算為新臺幣後，係以新臺幣300 元至900 元折算為1
      日；惟修正後之刑法第41條第1 項前段則規定：「犯最重
      本刑為5 年以下有期徒刑以下之刑之罪，而受6 個月以下
      有期徒刑或拘役之宣告者，得以新臺幣1,000 元、2,000
      元或3,000 元折算1 日，易科罰金。」，比較修正前後之
      易科罰金折算標準，依刑法第2 條第1 項前段之規定，應
      適用修正前刑法第41條第1 項前段及修正前罰金罰鍰提高
      標準條例第2 條前段之規定定其易科罰金之折算標準。
五據上論斷，應依刑事訴訟法第299 條第1 項前段，刑法第2 條
  第1 項、第339 條第1 項、第30條、修正前刑法第56條、第41
  條第1 項前段，刑法施行法第1 條之1 ，修正前罰金罰鍰提高
  標準條例第2 條，判決如主文。
六本案經檢察官林宏松到庭執行職務。
中　　華　　民　　國　　96　　年　　1 　　月　　23　　日
                  刑事第四庭審判長法  官  杜惠錦
                                  法  官  朱瑞娟
                                  法  官  江翠萍
以上正本證明與原本無異。
如不服本判決，應於判決送達後10日內，向本院提出上訴狀。
                                  書記官  陳慧玲
中　　華　　民　　國　　96　　年　　1 　　月　　24　　日
附錄本案論罪科刑法條:
中華民國刑法第339條
意圖為自己或第三人不法之所有，以詐術使人將本人或第三人之
物交付者，處5 年以下有期徒刑、拘役或科或併科1 千元以下罰
金。
以前項方法得財產上不法之利益或使第三人得之者，亦同。
前二項之未遂犯罰之。
